臺灣彰化地方法院民事裁定　　　　　　100年度家聲字第129號
聲　請　人　張美芳
法定代理人　張文得
相　對　人　林舉寧
上列當事人間請求給付扶養費事件，本院裁定如下：
    主  文
相對人應自本裁定確定之日起至聲請人張美芳（民國89年06月05
日生）成年之日止，按月於每月壹日前，給付聲請人張美芳之扶
養費新台幣肆仟伍佰零貳元；如遲誤一期履行，其後之期間視為
亦已到期。
聲請程序費用新台幣壹仟元由相對人負擔。
    理  由
一、本件聲請意旨略以：
（一）聲請人之父張文得與相對人林舉寧於民國（下同）86年8
      月26日結婚，婚後育有聲請人張美芳（89年6月5日出生）
      ，嗣相對人林舉寧與聲請人之父親張文得於98年7月27日
      為離婚登記，監護權約定歸聲請人之父。相對人林舉寧為
      聲請人張美芳之母，依法對張美芳負有扶養之義務，惟相
      對人自98年7月份起即棄聲請人張美芳於不顧，拒不付張
      美芳之扶養費用，而張美芳為未成年人現就讀於小學，正
      值學齡階段，有各項食衣住行育樂等日常生活費用支出之
      必要，且無謀生能力，相對人既為其母親，對於聲請人張
      美芳之扶養義務即不可免除，無論相對人有無給付能力，
      均要犧牲自己負起對未成年子女扶養義務甚明，是聲請人
      張美芳依民法規定對相對人享有扶養費請求權。
（二）參酌彰化縣98年度家庭收支調查報告，彰化縣97年度平均
      每人每月消費性支出為新台幣（下同）13,505元（元以下
      四捨五入），依目前社會經濟狀況與一般國民生活水準，
      認每名子女每月生活所需之扶養費以上揭費用為適當。聲
      請人張美芳未成年現為十一歲，依其需要及目前社會經濟
      狀況與一般國民水準，綜衡兩造之經濟能力及身分，及現
      今物價指數節節上揚、通貨膨脹，支出必係有增無減，是
      認相對人應自100年6月起按月給付關於聲請人張美芳之扶
      養費一萬元，至張美芳大學畢業止為適當。又分期給付，
      期數長，金額小，為督促相對人履行，請鈞院命分期付，
      如遲誤一期履行者，其後之期間視為亦已到期等語。
二、相對人則以：
（一）按直系血親相互間互負扶養之義務，受扶養權利者，以不
      能維持生活而無謀生能力者為限，民法第1114條第1款、
      第1117條第1項分別定有明文。依此，扶養義務之成立，
      必須扶養權利人有受扶養之需要，扶養義務人有扶養之可
      能。故其須具備二要件：1.是『扶養權利人應不能維持生
      活而無謀生能力』，所謂不能維持生活，係指不能以自己
      之財產及勞力所得以維持自己之生活而言。2.是『扶養義
      務人應有扶養能力』，關於扶養義務人之扶養能力，依民
      法第1118條規定「因負擔扶養義務而不能維持自己生活者
      ，免除其義務。但受扶養權利者為直系血親尊親屬或配偶
      時，減輕其義務。」依學者見解，所謂有扶養能力，係指
      負扶養義務後仍可維持自己之原有相當之生活而言，即負
      扶養義務後，生活雖非毫無減縮，但不應因而發生重大惡
      化，又關於扶養程度，依民法第1119條規定：「扶養之程
      度，應按受扶養權利者之需要，與負扶養義務者之經濟能
      力及身分定之。」而所謂需要，係指一個人生活之全部需
      求而言，舉凡衣食住行之費用、醫療費用、休閒娛樂費等
      ，均包括在內。是關於扶養之程度，自應依扶養需要與扶
      養能力之相對均衡而定，需要少而能力多時，應按需要之
      程度而定，需要多而能力少時，應依能力程度而定。次按
      最高法院93年台上字第1637號判決認：「…惟按扶養程度
      應按受扶權利者之需要，與負扶養義務者之經濟能力及身
      分，兩者相對均衡以決之。需要多，能力少時，按能力之
      程度。反之，需要少，能力多時，則按需要之程度定之。
      前一情形不足部分，由他扶養義務人按其能力負擔。故扶
      養之程度應先由當事人協議，不能協議時，由法院按扶養
      權利人之需要，與義務人之經濟能力及身分定之。再者，
      扶養程度分為生活保持義務及生活扶助義務。在生活保持
      義務，係指其扶養需要狀態，應以扶養需要人之不可缺之
      需要為標準，故扶養供給人按其身分相當之生活後，尚有
      經濟能力足以支付全部扶養費時，始支付其全部。因父母
      對於未成年子女，有保護及教養之權利義務。是以父母與
      未成年子女屬於共同生活之家屬團體，從而父母對於未成
      年子女之扶養程度為生活保持義務，亦即應按受扶養權利
      者之需要與負扶養義務者之經濟能力及身分定之。」
（二）聲請人請求每月之扶養費過高：
      聲請人依據行政院主計處家庭收支調查報告98年度彰化縣
      平均每人每月消費性支出為13,505元作為計算扶養費用之
      基礎，然張美芳尚屬年幼，每人每月之消費支出應低於成
      年人，而主計處之統計未以年齡細分，以主計處之每人每
      月消費支出為請求依據似有過高，且聲請人就其需要程度
      ，亦未提出說明。
（三）若前揭標準可採，則相對人負擔每月一萬元之扶養費，扶
      養比例高達四分之三，對相對人而言實屬過高：
    1.聲請人之父張文得與相對人林舉寧於98年7月27日協議離
      婚並辦理登記，雙方當時協議女兒張美芳之監護權由張文
      得行使、負擔，並未於離婚協議書上約定扶養費之支付，
      況相對人並未棄張美芳於不顧，蓋張文得從未向相對人請
      求支付扶養費，相對人並無如張文得所稱自98年7月起即
      拒不給付子女生活扶養費用之事實。
    2.相對人離婚後之收入來源為於訢暘鑫工業有限公司擔任作
      業員，每月之薪水實領僅約11,088元，依據99年度綜合所
      得稅各行所得資料清單所載年收入為191,133元，則每月
      之平均收入亦僅15,927元，名下更無其他財產，且100 年
      7月份之薪資單所載7月份之薪資亦僅12,056元。
    3.相對人目前尚有與訴外人蔡清海所生之一名未成年子林永
      偉，目前正入學就讀彰化藝術高中一年級，每月二人所需
      開銷清單如下：
      (1)林永偉上課車資來回約每日100元計算，每月為3,000元
        。
      (2)林永偉學校午餐便當費費用每日50元計算，每月為1,50
        0元。
      (3)被告摩托車油料費用，每日35元計算，則為1,050元。
      (4)二人早餐每日以100元計算，每月為3,000元。
      (5)二人晚餐每日以150元計算，每月為4,500元。
      (6)房租含水電，每月約為4,500元。
      (7)行動電話費用，每月約為588元。
      而前揭費用為每月之基本開銷，尚不包含林永偉因剛入學
      需支出註冊費15,000元、制服費8,000元等大筆開銷及若
      生病就醫之醫療費用。而相對人與林永偉所有家庭生活開
      銷均有賴相對人工作之收入支付生活費用，且相對人並無
      自有房屋，目前係在外與兒子林永偉租賃房屋共同生活，
      相對人一人收入微薄，尚須負擔林永偉之扶養費，負擔甚
      重，聲請人主張每月給付張美芳10,000元顯屬過高，亦超
      過相對人能力所能負擔之範圍，即使相對人之收入以月薪
      15,000元計算，扣除4,500元之房租及水電費用後，僅餘
      約一萬元，若全部給付予張美芳，則相對人如何生活？相
      對人實無能力支付自身生活開支及支付另名未成年子女林
      永偉之扶養費。
（四）反觀，聲請人之父張文得之經濟狀況較相對人為佳，名下
      又有不動產，相對人並非拒絕支付張美芳之扶養費用，若
      要求相對人每月負擔扶養費高達10,000元，相對人於支付
      10,000元之扶養費用後，已無能力扶養家中另名子女及自
      身之生活起居，相對人亦不可能僅負擔張美芳之扶養費而
      棄林永偉於不顧，但財力受限，即使勉強支付亦無法長久
      ，如此豈不又增生相互間之怨懟與嫌隙。
（五）聲請人請求相對人給付扶養費至其大學畢業止，其依據為
      何未見釋明，相對人亦不同意等語置辯。
三、經查：相對人與張文得於婚姻關係存續期間育有未成年子女
    張美芳，相對人與張文得於98年7月27日協議離婚等事實，
    有戶籍謄本及離婚協議書（皆影本）在卷可稽，應堪確定。
四、按父母對於未成年之子女，有保護及教養之權利義務；又對
    於未成年子女之權利義務，除法律另有規定外，由父母共同
    行使或負擔之；父母對於未成年子女之扶養義務，不因離婚
    而受影響，民法第1084條第2項、第1089條第1項前段、第11
    16條之2分別定有明文。而我國就父母對未成年子女扶養之
    法律依據，不論學說、審判實務眾說紛云，其依據分別為民
    法第1089條、第1084條第2項、第1114條第1款，或親子關係
    本質義務等。惟按民法第1084條第2項所謂保護及教養之權
    利義務，包括扶養在內；自父母對未成年子女行使或負擔保
    護及教養之權利義務本質言，此之扶養義務應屬生活保持義
    務，與同法第1114條第1款所定直系血親相互間之扶養義務
    屬生活扶助義務尚有不同，故未成年子女請求父母扶養，自
    不受民法第1117條第1項規定之限制，即不以不能維持生活
    而無謀生能力為限（最高法院92年度臺上字第219號判決參
    照）。從而，未成年子女自得依民法第1084條第2項之規定
    ，請求父母給付扶養費。
五、次按父母對於未成年子女，有保護教養之權利義務。又父母
    對於未成年子女之扶養義務，不因結婚經撤銷或離婚而受影
    響，離婚後父母對於未成年子女之扶養義務，係立於同一順
    位而按其資力負扶養義務，亦即父母因離婚不能任親權人時
    ，未任親權一方之扶養義務不能免除（最高法院96年度台上
    字1541號判決可資參照）。另按民法第1120條但書所定扶養
    費給付事件，由受扶養權利人住所地或居所地之法院管轄。
    法院就前項事件為裁定前，應使關係人有陳述意見之機會。
    第122條第2項、第3項、第123條、第124條、第127條第2項
    、第3項、第129條、第131條及第139條之2第2項之規定，於
    第1項事件準用之，非訟事件法第140條之1定有明文。又按
    扶養之方法，由當事人協議定之；不能協議時，由親屬會議
    定之；但扶養費之給付，當事人不能協議時，由法院定之，
    民法第1120條定有明文。再按父母對於未成年之子女，有保
    護及教養之權利義務。又對於未成年子女之權利義務，除法
    律另有規定外，由父母共同行使或負擔之，民法第1069條前
    段、第1084條第2項、第1089條第1項前段定有明文。就權利
    方面而言，父母對於未成年之子女具有教養之權利，謂之親
    權之行使；就義務而言，父母對於未成年子女負有保護扶養
    之義務，而此種保護扶養義務係一種「生活保持義務」，並
    非「生活扶助義務」，亦即父母對未成年子女之扶養義務不
    以未成年子女「不能維持生活而無謀生能力」為必要，且此
    種未成年子女對父母之扶養請求權，乃基於身分關係所由生
    ，縱使父母已離婚分居甚或原無婚姻關係，其間身分關係並
    不失其存在，是其扶養請求權仍未喪失，此觀婚姻經撤銷或
    離婚後，未為親權行使之父母對未成年子女之扶養義務，依
    民法第1116條之2規定即明。亦即父母對未成年子女生活保
    持義務，並不適用民法第1118條因負擔扶養義務而不能維持
    自己生活者，免除其義務之規定。本件相對人既為聲請人之
    生母，依前揭說明，相對人與張文得即對於聲請人負有保護
    教養之義務，並就聲請人之扶養費用均須負擔，且不因相對
    人現經濟困難而免其義務，故相對人所辯無能力負擔未成年
    子女之扶養義務云云，自不足採。
六、再按扶養之程度，應按受扶養權利者之需要，與負扶養義務
    者之經濟能力及身分定之；負扶養義務者有數人，而其親等
    同一時，應各依其經濟能力分擔義務，民法第1119條、第11
    15條第3項分別定有明文。是以本件相對人與張文得對聲請
    人之扶養程度，應按聲請人之需要及張文得與相對人之經濟
    能力及身分而為適當之酌定。關於子女扶養費用數額方面，
    按行政院主計處每年發布之「家庭收支調查報告」中，經常
    性支出包括消費性支出及非消費性支出，其項目已經包括食
    衣住行育樂及保險等生活範圍並且有居住區域之劃分，應該
    是目前較能正確反映國民生活水準之數據，從而，按主計處
    之家庭收支調查報告之統計資料乃利用統計方法及研究分析
    所得之客觀數據，透過統計資料可反應社會真象及趨勢，以
    此標準，自較客觀，且正確反映國民生活水準之數據，而此
    標準不分成年人與未成年人一般日常生活之消費支出，並以
    未成年子女目前居住之區域所作成之家庭收支調查報告內容
    為數據，徵之行政院主計處編印之中華民國台灣地區97年度
    彰化縣平均每戶消費支出為596,368元，平均每戶人口數為
    3.68人，則每人每月之消費支出為13,505元（596368÷3.68
    ÷12＝13,505元），故以此一收支調查報告為標準，認關於
    子女即聲請人二人之扶養費分別為每月13,505元，應屬客觀
    可採。另定扶養費之數額及給付年限係屬法院之職權，自不
    受聲請人應受判決事項聲明之拘束，故審酌聲請人張美芳之
    父張文得與相對人均屬扶養義務人，張文得經濟能力較佳，
    且名下有數筆不動產，此有本院依職權調閱之所得資料在卷
    可參，另依據相對人所提之99年度綜合所得稅各行所得資料
    清單所載，其年收入為191,133元，每月之平均收入亦僅15,
    927元，且名下無任何財產，經濟能力與張文得顯有落差，
    且相對人需支付自身生活開支及另名未成年子女林永偉之扶
    養費等情，故認聲請人之父張文得與相對人應依2：1之比例
    分擔扶養費用，依此計算結果，相對人應按月給付聲請人張
    美芳之扶養費為4,502元（13,505÷3×1≒4,502，元以下四
    捨五入）。據此，聲請人請求相對人每月應負擔聲請人扶養
    費用4,502元內並至其成年為止為有理由，聲請人逾此數額
    及年限之請求，則無理由。惟此部分屬子女權利義務行使或
    負擔之內容，本院自得依職權審酌，不受當事人聲明之拘束
    ，自不生其餘聲請駁回之問題。
七、本院復審酌扶養費乃維持受扶養權利人生活所需之費用，其
    費用之需求係陸續發生，故應以分期給付為原則。而父母對
    未成年子女之教養，應屬長期性、階段性之支付，扶養教養
    費用之本質既為分次之階段給付，且藉分次階段之給付有助
    於親情之連繫。再者，本件除無其他特別情事足資證明有命
    扶養義務人一次給付之必要外，命扶養義務人一次給付鉅額
    之扶養費用總數亦不可能，爰諭知相對人分期給付扶養費。
    又本件雖命相對人分期給付扶養費，為恐日後相對人有拒絕
    或拖延之情，而不利子女之利益，爰依非訟事件法第140條
    之1第3項準用同法第127條第2項規定，宣告分期給付遲誤一
    期履行者，其後之期間視為亦已到期，以確保未成年子女之
    權益。
八、依非訟事件法第21條第2項，民事訴訟法第95條、第78條，
    裁定如主文。
中    華    民    國   100    年    12    月    30    日
                   家事法庭   法  官  施坤樹
以上正本係照原本作成。
如對本裁定抗告須於裁定送達後10日內向本院提出抗告狀，並應
繳納抗告費新台幣1000元整。
中    華    民    國   100    年    12    月    30    日
                              書記官  許珍滋